臺灣高等法院臺中分院刑事判決　　　　96年度上訴字第1623號
上　訴　人　臺灣臺中地方法院檢察署檢察官
被　　　告　甲○○
上列上訴人因被告違反毒品危害防制條例案件，不服臺灣臺中地
方法院96年度訴字第947號中華民國96年4月20日第一審判決（起
訴案號：臺灣臺中地方法院檢察署96年度毒偵字第946號），提
起上訴，本院判決如下：
    主    文
上訴駁回。
    犯罪事實
一、甲○○前因施用毒品案件，經臺灣臺中地方法院以88年度毒
    聲字第4460號裁定送觀察、勒戒後，認無繼續施用毒品之傾
    向，經臺灣臺中地方法院檢察署檢察官於民國88年8月6日以
    88年度偵字第17479號為不起訴處分確定。再因施用毒品案
    件，經同法院以89年度毒聲字第4884號裁定送觀察勒戒後，
    認有繼續施用毒品傾向，經同法院以89年度毒聲字第5333號
    裁定強制戒治，並經同署檢察官向臺灣臺中地方法院提起公
    訴，而為該法院以89年訴字第2284號判處有期徒刑1年確定
    。嗣又因施用毒品案件，經同法院以90年度訴字第1686號判
    處有期徒刑1年、5月，並定其應執行刑為有期徒刑1年4月確
    定，接續其上開有期徒刑1年之執行，於92年12月10日縮短
    刑期假釋期滿執行完畢。嗣於93年間，再因施用毒品案件，
    經同法院判處有期徒刑10月確定，接續其另竊盜、詐欺案件
    有期徒刑之執行，於94年12月20日縮短刑期執行完畢。
二、甲○○仍不知戒除劣行，於前揭因施用毒品案件經法院論罪
    科刑後5年內，基於施用第一級毒品之犯意，於95年12月1日
    下午5時2分起回溯96小時內某日時，在臺中縣太平市○○路
    ○段194巷2弄2號其住處內，以將第一級毒品海洛因置於注射
    針筒內，再以水稀釋混合後，注射於身體血管內之方式，施
    用第一級毒品海洛因1次。嗣於95年12月1日下午3時40分許
    ，為警據其母之通報，在其上開住處內查獲，並在該屋3樓
    房間床頭櫃內扣得其所有、供其施用第一級毒品海洛因所用
    之注射針筒4支。
三、案經臺中縣警察局霧峰分局報請臺灣臺中地方法院檢察署檢
    察官偵查起訴。
    理    由
一、上述事實，業經被告甲○○於原審及本院審理時坦白承認，
    並有注射針筒4支扣案可稽，又被告於95年12月1日下午5時2
    分許經警採尿送驗結果，呈嗎啡陽性反應，有中山醫學大學
    附設醫院檢驗科藥物檢測中心95年12月14 日編號第0000000
    號檢驗報告1紙在卷可證，堪認被告上開自白與事實相符。
    再被告甲○○前因施用毒品案件，經原審法院以88年度毒聲
    字第4460號裁定送觀察、勒戒後，認無繼續施用毒品之傾向
    ，經臺灣臺中地方法院檢察署檢察官於88年8月6日以88 年
    度偵字第17479號為不起訴處分確定，復因施用毒品案件，
    經同法院以89年度毒聲字第4884號裁定送觀察勒戒後，認有
    繼續施用毒品傾向，經同法院以89年度毒聲字第5333號裁定
    強制戒治，嗣又因施用毒品案件，經同法院以90年度訴字第
    1686號判處有期徒刑1 年、5月，並定其應執行刑為有期徒
    刑1年4月確定等情，有臺灣高等法院被告前案紀錄表1份在
    卷可稽，被告於前開觀察、勒戒執行完畢釋放後5年內，曾
    多次犯施用毒品罪，則被告於95年12月1日下午5時2分起回
    溯96小時內某日時，復犯施用毒品之罪，依毒品危害防制條
    例第23條第2項規定，應予依法論科。
二、查海洛因為毒品危害防制條例第2條第2 項第1 款所稱之第
    一級毒品，不得持有、施用，被告甲○○竟持以施用，核其
    所為，係犯同條例第10條第1項施用第一級毒品罪。其施用
    前後持有海洛因之低度行為，應為施用之高度行為所吸收，
    均不另論罪。被告前於93年間，因施用毒品案件，經原審法
    院判處有期徒刑10月確定，接續其另竊盜、詐欺案件有期徒
    刑之執行，於94年12月20日縮短刑期執行完畢之事實，有臺
    灣高等法院被告前案紀錄表1份在卷可稽，其受有期徒刑執
    行完畢後，於5年以內再故意犯本件有期徒刑以上之罪，依
    刑法第47條第1項之規定，為累犯，應加重其刑。
三、公訴意旨另以被告甲○○除前開時地施用第一級毒品外，於
    95年10月間某日起至95年12月1日下午5時起回溯72小時內某
    日時止，另有在其前揭住處施用第一級毒品海洛因多次，因
    認被告涉有毒品危害防制條例第10條第1項之罪嫌云云。按
    犯罪事實應依證據認定之，無證據不得認定犯罪事實；被告
    或共犯之自白，不得作為有罪判決之唯一證據，仍應調查其
    他必要之證據，以察其是否與事實相符，刑事訴訟法第154
    條第2項、第156條第2項分別定有明文。檢察官認被告有上
    述犯行，係以被告於偵查中之自白為其論據，經查被告雖自
    白有此部分犯行，然遍查全卷並無其他證據足資佐證，且海
    洛因及施用後可於尿液中檢出之時間，依據Clarke's
    Isolation and Identification of D rugs第二版記載，施
    用海洛因後24小時內經由尿液排出之量可達施用劑量之百分
    之80，而毒品施用後於尿液中可檢出之時間，受劑量及頻率
    、施用方式、飲水量之多寡、個人體質及其代謝情況等因素
    影響，因個案而異，海洛因可檢出之時間為1至4天，亦經行
    政院衛生署管制藥品管理局以92年3月10日管檢字第
    0920001495號函釋甚明，而被告於95年7月29日1時20分許，
    經警查獲採其尿液送鑑定結果，尿液中雖檢驗出嗎啡之陽性
    反應，然此亦僅能證明被告於經警查獲採尿前1至4日內某時
    曾有施用第一級毒品之犯行，至扣案之注射針筒4支僅得作
    為被告有於採尿前1至4日內施用毒品事實之佐證，尚難僅憑
    卷附之尿液檢驗報告1紙及扣案之注射針筒4支，即遽而推論
    被告於其所自白之上開施用毒品之期間內亦有施用第一級毒
    品之犯行，此部分既無其他積極證據足資佐證，殊難僅以被
    告之自白即予以論罪科刑，是被告此部分犯罪並不能證明。
四、原審因依毒品危害防制條例第10第1項、刑法第11條前段、
    第47條第1項規定，審酌被告之素行，施用毒品之次數，施
    用毒品是戕害自己身心健康之行為，所生危害等一切情狀，
    予以科處有期徒刑10月，並依刑法第38條第1項第2款規定，
    就扣案之被告所有供施用毒品之注射針筒4支宣告沒收；並
    就公訴意旨另認被告除前開時地施用第一級毒品外，95年10
    月間某日起至95年12月1日下午5時起回溯72小時內某日時止
    ，另有在其上揭住處施用第一級毒品海洛因多次，因認被告
    涉有毒品危害防制條例第10條第1項之罪嫌，以被告此部分
    犯罪不能證明，因檢察官認此部分之犯行與上開起訴成罪部
    分，有集合犯之實質上一罪關係，而不另為無罪之諭知，認
    事用法，核無違誤。
五、檢察官上訴意旨，以被告數次施用毒品之行為，於刑法第
    56條連續犯之規定刪除後，於95年7月1日以後之該種行為，
    未必屬於1行為1罪之數罪併罰範疇，若原審採集合犯之法律
    見解，則以尿液檢驗報告加上被告之自白即足以證明被告全
    部施用毒品之犯罪事實；縱採數罪併罰之見解，在現今科
    學技術與證據取得上，可以被告毛髮鑑定方式做為證據方法
    ，原審未就被告施用毒品時間及次數問題，採集被告毛髮鑑
    定累積毒品殘留量以資究明被告之自白是否可採，難認允洽
    云云。惟：
  (一)按刑法第56條連續犯之規定業於94年2月2日修正公布刪除，
    並於95年7月1日施行，而依新法對於上開反覆實施犯罪模式
    之對應處置，除合於「接續犯」或「包括一罪」之情形外，
    則僅能依數罪併罰之規定個別處斷。依最高法院86年臺上字
    第3295號判例意旨，數行為於同時同地或密切接近之時地實
    施，侵害同一之法益，各行為之獨立性極為薄弱，依一般社
    會健全觀念，在時間差距上，難以強行分開，在刑法評價上
    ，以視為數個舉動之接續施行，合為包括之1行為予以評價
    ，較為合理，方屬接續犯之範疇，足見「接續犯」之成立，
    係以時、空密接性為前提要件，即透過對於同一法益之同種
    類侵害行為繼續不間斷之實行，業已稀釋個別行為之獨立性
    ，致使刑法評價時將之視為單一、整體之犯罪行為，以符合
    社會一般人對於行為概念之認知，並與行為人之犯罪目的相
    互結合；至於學理上「包括一罪」概念中，與施用毒品之犯
    罪型態較有關聯者，應屬「集合犯」之態樣，此即依一般社
    會通念，特定犯罪行為具有反覆實施之特性，立法者於制定
    刑罰法律之初，亦已認知該種行為類型之反覆性，而有意藉
    由法條中客觀構成要件之行為要素，涵括上開具有反覆實施
    特性之數個犯罪行為，仍僅接受一次刑法之評價為已足；然
    施用毒品犯罪，或為零星偶一之施用，是自難認立法者於制
    定刑罰法律之初，已認知該種行為類型之反覆性，且有意藉
    由法條中客觀構成要件之行為要素，涵括上開具有反覆實施
    特性之數個犯罪行為。基上，多次施用毒品犯罪之行為，當
    無論以「集合犯」之餘地，此時則應回歸一般刑法上行為單
    、複數之認定，而予論罪科刑，較稱妥適。
  (二)又按刑事訴訟法第161 條已於91年2月8日修正公布，該條第
    1項規定：檢察官就被告犯罪事實，應負舉證責任，並指出
    證明之方法。因此檢察官對於起訴之犯罪事實，應負提出證
    據及說服之實質舉證責任。倘檢察官所提出之證據，不足為
    被告有罪之積極證明，或所指出證明之方法，無從說服法院
    以形成被告有罪之心證，基於無罪推定之原則，自應為被告
    無罪判決之諭知，最高法院著有92年台上字第128號判例可
    資參照。又所謂之證據，須係足以認定被告確有犯罪行為之
    積極證據而言，如未能發現相當證據或證據不足以證明犯罪
    ，自不能僅以推測或擬制之方法，以為裁判之基礎，此觀最
    高法院29年上字第3105號、40年臺上字第86號判例自明。再
    以現今科學技術及證據取得，固可以被告毛髮鑑定方式做為
    證據方法，惟本件被告於95年12月1日獲案後，迄檢察官以
    96年度上字第389號上訴書舉出上開證據方法，於96年6月12
    日本案繫屬本院時，相距達6個月以上，而毛髮之生長速度
    因人而異，被告於此期間內之毛髮生長速度如何，或是否保
    留原來施用期間之毛髮，均無從確切得知，自難以其現在之
    毛髮鑑定結果，推論6個月前、甚或自95年10月間某日起至
    95年12月1日下午5時起回溯72小時內某日時止之施用毒品犯
    行，檢察官未於被告獲案之初即舉出上開證據方法，自與刑
    事訴訟法第161條規定有違，本件上訴為無理由，應予駁回。
據上論斷，應依刑事訴訟法第368條，判決如主文。
本案經檢察官乙○○到庭執行職務。
中　　華　　民　　國　　96　　年　　7 　　月　　12　　日
            刑事第七庭  審判長法　官　林　榮　龍
                              法　官　江  錫  麟
                              法　官　鄭　永　玉
上列正本證明與原本無異。
如不服本判決應於收受送達後十日內向本院提出上訴書狀，其未
敘述上訴之理由者並得於提起上訴後十日內向本院補提理由書（
均須按他造當事人之人數附繕本）。
                                書記官　　瑞　芳
中　　華　　民　　國　　96　　年　　7　　月 　13　 日
